臺灣臺中地方法院民事判決　　95年度勞簡上字第18號
上　訴　人　蔡椿松
被上訴人　　高鼎化學工業股份有限公司
法定代理人　乙○○
訴訟代理人　甲○○
上列當事人間請求給付資遣費等事件，上訴人對於中華民國95年
5月12日臺灣臺中地方法院簡易庭95年中勞簡字第1號第一審判決
提起上訴，本院於中華民國96年7月13日言詞辯論終結，判決如
下：
    主    文
上訴駁回。
第二審訴訟費用新臺幣肆仟玖佰陸拾伍元由上訴人負擔。
    事實及理由
一、上訴人起訴主張：上訴人自民國92年3月3日起任職被上訴人
    公司擔任業務工作，同年6月間奉派至大陸廣東省東莞市長
    安鎮工作，負責廣東省之業務。依被上訴人派駐海外工作辦
    法，海外派駐期間為2年，迄至94年11月2日回台。詎同年11
    月9日上訴人即收受其將被調至製造課之調職公告傳真，上
    訴人當日即以傳真回覆被上訴人該調職令不適法，上訴人歉
    難接受，請被上訴人另為適法之安排，並於同年月14日寄發
    存證信函予被上訴人，重申前開調職之人事公告並不適法，
    請被上訴人另為適法之安排。嗣被上訴人竟以上訴人自同年
    月8日起，連續3日以上無故曠職為由，於同年月14日寄發存
    證信函，以上訴人違反勞動基準法 (下稱勞基法)第12條第1
    項第4款「違反勞動契約或工作規則，情節重大者」及同法
    第12條第1項第6款前段「無正當理由繼續曠職3日」之規定
    ，終止與上訴人間之勞動契約。上訴人則於同年月18日回覆
    被上訴人，其終止勞動契約並不合法，並以被上訴人違反勞
    基法第14條第1項第5款、第6款之規定，終止與被上訴人間
    之勞動契約，並要求被上訴人依法給付上訴人資遺費新台
    幣（下同）129,114元、94年11月之薪資差額16,012元及上
    訴人被派駐大陸期間之超時工作薪資155,786元（計算方式
    詳如後之附件），以上總計300,912元，為此爰依勞基法之
    規定提起本訴等語（原審為上訴人敗訴判決）。上訴聲明求
    為：(1)原判決廢棄；(2)被上訴人應給付上訴人300,912元，
    及自起訴狀繕本送達翌日起至清償日止，按年息5%計算之利
    息。(3)訴訟費用由被上訴人負擔。
二、被上訴人則以：因上訴人於大陸任職期間未經被上訴人同意
    而有兼任其他企業營利行為，被上訴人人事主管及上訴人直
    屬主管考量上訴人需再教育，而調動上訴人至製造部門擔任
    儲訓幹部，此調動應屬基於企業經營所必需，且調動上訴人
    任職製造部儲備幹部，其職務內容包括物料管理、生產管理
    、製程管理等，與上訴人原有業務管理皆為間接性質工作，
    並無體能技術上之差異，且若上訴人能熟稔製造管理再加上
    原有之業務管理能力，在被上訴人之升遷考核上將會有相當
    大之助益，於上訴人實有萬利而無一弊。上訴人對於被上訴
    人之職務調動不認同時，亦應到被上訴人公司報到上班，惟
    上訴人竟於94年11月8、9、10及11日拒不上班，無正當理由
    繼續曠職4日，被上訴人於94年11月14日以上訴人連續曠工
    超過3日，依勞基法第12條第6款規定，以台中法院郵局第57
    23號存證信函終止兩造間勞動契約。上訴人派駐大陸長達2
    年，對被上訴人之「派駐海外地區職工管理辦法」、「職工
    出勤管理辦法」、「薪資核發作業規定」等工作規則皆詳稔
    ，且該規則皆置於上訴人可獲取之處，其未曾向被上訴人提
    出加班之意思表示、被上訴人亦未向上訴人要求加班，且上
    訴人亦無提出任何加班證明，無加班費之給付依據，上訴人
    派駐大陸期間之職務內容，非重在工作時間，職務性質確屬
    責任制，其亦自承勞務內容為舊客戶之維繫、爭取訂單及開
    發客戶等工作，前開事務之工作時間，上訴人可配合當地之
    時間自行調配，亦可自行適時上、下班，無需打卡，又週休
    2 日，故上訴人實無加班情事等語資為抗辯。並聲明：駁回
    上訴人之上訴。
三、下列事實為兩造所不爭執，並有卷附人事異動公告、傳真回
    函、上訴人94年11月14日、94年11月18日所發存証信函各1
    份、被上訴人於94年11月14日所發之存証信函、送達郵件回
    執各1份（均為影本）為，自堪信為真實，本院採為判決之
    基礎。
  (一)上訴人自92年3月3日起任職被上訴人擔任業務工作，同年6
    月間奉派至大陸廣東省東莞市長安鎮工作，負責廣東省之業
    務，依被上訴人派駐海外工作辦法，海外派駐期間為2年。
  (二)兩造間並無簽訂書面勞動契約。
  (三)上訴人於94年11月9日收受被調至製造課之調職公告傳真。
  (四)被上訴人於94年11月14日以上訴人違反勞基法第12條第1項
    第4、6款之規定，以台中法院郵局第5723號存證信函終止兩
    造間之勞動契約。
  (五)上訴人於94年11月18日函覆被上訴人，其終止勞動契約不合
    法，並以被上訴人違反勞基法第14條第1項第5、6款之規定
    ，終止與被上訴人間之勞動契約。
四、本件兩造爭執在於(一)被上訴人所為之調職處分是否違反勞動
    契約或勞工法令，而違反勞基法第14條第1項第5、6款之規
    定？(二)被上訴人應否給付資遣費及94年11月之薪資差額予上
    訴人(三)上訴人可否請求派駐大陸期間之超時工作薪資? 茲分
    述如下：
  (一)上訴人主張被上訴人所為之調職處分非基於業務需要，違反
    勞動契約云云，為被上訴人否認，並以前詞置辯。
  1.按勞動契約係繼續性契約，勞僱雙方之關係處於流動狀態，
    基於企業經營需要，衡諸常情，調職乃經常發生、難以避免
    之現象，且一般而言，勞工於締結勞動契約時，多已將勞動
    力之使用概括地委諸於雇主，而不會就各個具體勞動為直接
    、具體約定，是如勞僱雙方工作規則、團體協約已有概括性
    調職之約定，或勞僱雙方曾明示或默示地形成調職合意，不
    妨從寬認為具體勞動行為內容可由雇主單方決定，使雇主原
    則上具有行使勞工調職命令之權限；然為保障勞工權益，避
    免雇主利用調職手段來懲戒甚或報復勞工，亦有必要就雇主
    調職命令權加以限制，是內政部曾於74年間就調職原則釋示
    ：「勞動基準法施行細則第七條第一款規定，工作場所及應
    從事之工作有關事項應於勞動契約中由勞資雙方自行約定，
    故其變更亦應由雙方自行商議決定。如雇主確有調職勞工工
    作必要，應依下列原則辦理：(1)基於企業經營上所必需，(2)
    不得違反勞動契約，(3)對勞工薪資及其他勞動條件未作不利
    變更，(4)調動後工作與原有工作性質為其體能及技術所可勝
    任，(5)調動地點過遠，雇主應予必要之協助」（74年9月5日
    （）台內勞字第328433號函參照）。分析以上五原則，判
    斷調職是否合法、正當，可歸納為二大方向，即：(1)必須是
    本於企業經營上之必要，並具有合理性，(2)要適當地考慮受
    調職勞工生活上之利益及期待可能性，並遵守誠信原則，不
    得違反原勞動契約之約定。經查上訴人畢業於樹德工專化工
    科，於92年2月13日應徵被上訴人公司，經被上訴人公司評
    核後錄取，雙方所定勞動契約並未定勞工職務調動之事項，
    業據兩造所不爭執，且有被上訴人所提出之面談記錄表1紙
    在卷可憑。是本件被上訴人之調職處分是否違反勞動契約，
    自應就(1)必須是本於企業經營上之必要，並具有合理性，(2)
    要適當地考慮受調職勞工生活上之利益及期待可能性，並遵
    守誠信原則，不得違反原勞動契約之約定，此二方向審酌觀
    之：
  (1)被上訴人之調職處分是否基於企業經營上之必要，且有合理
    性？經查：本件上訴人派駐大陸廣東省東莞辦事處期間，上
    訴人曾於2005年7月21日正鼎公司對佳勝公司之報價單上核
    准處簽名、於2005年7月27日正鼎公司向穩精輔料商店購料
    之報價單上客戶簽回處簽名、2005年8月24日正鼎公司向台
    灣穩好訂料之訂購單上，以正鼎公司經理之身分簽名等情，
    業據被上訴人提出上述文件附卷可稽（詳原審卷第74-76 頁
    ），上訴人對此簽名並不爭執，惟以僅幫曾交易往來之客戶
    代為傳真數紙文件云云置辯，然若如上訴人所言僅係代曾往
    來之客戶代為傳真文件，則何需於上述之報價單、訂購單上
    「核准」、「客戶簽回」及「經理」欄處簽名？況經本院傳
    訊證人即被上訴人公司員工林國仁到庭陳證：公司會將上訴
    人調回，是因為上訴人在公司大陸上業務有一些瑕疵是上訴
    人負責，而瑕疵是指公司之客戶穩好公司之員工，未經允許
    在大陸成立正鼎公司，並將正鼎公司的聯絡處設在我們公司
    的長安辦事處，此事客戶十分不能諒解（詳本院95年10月12
    日準備程序筆錄）等語觀之，上訴人於正鼎公司向其他公司
    訂貨之訂購單及報價單上客戶簽回處及經理處簽名之行為，
    確已使被上訴人公司之客戶對被上訴人公司不諒解，是被上
    訴人人事主管及上訴人直屬主管考量上訴人需再教育，而調
    動上訴人至製造部門擔任儲訓幹部，此調動自係本於人事運
    用及勞務管理所為之調動行為，應屬基於企業經營所必需，
    且有合理性。
  (2)被上訴人之調職處分有無適當考慮受調職勞工生活上之利益
    及期待可能性，並遵守誠信原則？經查：被上訴人於94年11
    月9日將上訴人自業務部門調至製造部門，調任後工作之職
    等、職階、薪資、工作地點均相同，薪資、工作地點及其他
    勞動條件均未作不利之變更，是被上訴人對於上訴人為調職
    處分時顯已考慮受調職之上訴人生活上之利益及期待可能性
    ，並遵守誠信原則；況觀諸被上訴人公司欲將上訴人調任之
    工作內容，依被上訴人公司人事異動公告，係記載「由製造
    部主管視職缺及工作需要，安排人員輔導並學習所需技能，
    視同儲訓幹部任用。」等詞，依上訴人所學係化工本科系，
    與被上訴人所營業項目相關，上訴人亦有5年之生產管理經
    驗（詳原審卷153頁，上訴人於被上訴人之基層人員面試問
    卷所填載之資料)，且被上訴人將上訴人調至製造部門後，
    係以儲備幹部任用，並給予上訴人學習相關技能之訓練，而
    非立即上線工作，是此調動後之工作，亦非上訴人能力所不
    能勝任，則被上訴人要求上訴人調動至製造部門任幹部之行
    為，已適當考慮受調職勞工生活上之利益及期待可能性，並
    遵守誠信原則，自難謂有何違反勞動契約或勞工法令之規定
    。
  2.綜上所述，被上訴人調動上訴人工作，係本於企業經營上之
    必要，並具有合理性；且已適當考慮受調職勞工生活上之利
    益及期待可能性，並遵守誠信原則，並無違反勞動契約之約
    定或勞工法令。
  (二)被上訴人應否給付資遣費及94年11月之薪資差額予上訴人？
    本件被上訴人調動上訴人工作，既未違反勞動契約或勞工法
    令，則上訴人自無拒絕被上訴人調動之理由，是上訴人即應
    依規定到職，惟上訴人竟於94年11月8日、9日及11日拒不上
    班，無正當理由繼續曠工3日，被上訴人於94年11月14日以
    上訴人連續曠工超過3日，依勞基法第12條第6款規定，以存
    證信函終止系爭勞動契約，即屬有據。兩造勞動契約既已於
    94年11月14日已合法終止，則上訴人再於94年11月18日以被
    上訴人違反勞動基準法第14條第1項第5款、第6款規定終止
    系爭勞動契約，即不發生終止之效力。故上訴人主張其已於
    94年11月18日終止系爭勞動契約，並以此請求被上訴人給付
    資遣費及自94年11月8日起至同年11月21日止之工資，自無
    理由。
  (三)上訴人可否請求派駐大陸期間之超時工作薪資155,786元部
    分：
    上訴人主張其於派駐大陸期間，每週上班6天，即每2週上班
    工時為96小時，比勞動基準法所規定之2週84小時，多12 小
    時，即每月多上24小時（合計3天）。自92年7月1日至94 年
    10月31日止，92年度多20工作天，93年度多39工作天，94
    年度多33工作天，總計92工作天，被上訴人應給付超時工作
    工資等情，亦為被上訴人所否認。按勞動基準法第24條雖明
    文規定雇主延長勞工工作時間者，其延長工作時間之工資勞
    工可依勞動基準法第24條各款規定請求給付工資。惟勞工請
    領延長工時工資之要件，除勞工需在延長工作時間內提供勞
    務外，尚應勞工有延長工時之必要，而可認為雇主就勞工延
    長工時已經事先同意或事後承認。經查：依上訴人所簽立之
    駐外同意書第4條，關於駐外期間之薪資、津貼及福利事項
    ，均依被上訴人之「派駐海外地區職工管理辦法」給予。依
    該「派駐海外地區職工管理辦法」第5.5.2規定：「派駐人
    員於海外地區任職領有駐外津貼，視為全職責任制，依績效
    達成狀況予以獎勵，不得申領加班費」。同辦法第5.6.1規
    定：「派駐人員於子公司之出勤日及例假日，依子公司行事
    曆或當地法令執行」。同辦法第5.6.3規定：「派駐人員之
    特別休假依派駐期間總公司返台假之規定與駐外津貼發放補
    貼責任制考量而予以抵減，派駐期間無特休假，因應子公司
    當地休假之規定」。依此規定，上訴人於派駐大陸期間，其
    月薪係以為責任制計算（包括月薪、海外津貼及業務獎金在
    內），故其薪資並不因工時增減而增減。況上訴人之工作性
    質為獨立責任，被上訴人對其在大陸派駐期間，並未對其有
    出勤之管制，而上訴人派駐大陸已超過2年，期間並無超時
    工資之要求，顯知悉其為獨立責任工作性質，並已接受被上
    訴人公司給付之所得事實，是被上訴人辯稱海外地區之員工
    為獨立責任，其薪資為月薪也無超時工資之事等語，自屬可
    採。此外，上訴人除未能證明被上訴人就延長工時部分已事
    先同意或事後承認，復未能證明其在大陸派駐期間確有延長
    工時之情事，故其主張有延長工時請求超時工資云云，自無
    理由，應予駁回。
五、綜上所述，被上訴人所為之調職處分並無違反勞動契約或勞
    工法令；被上訴人既以上訴人連續曠工超過3日，依勞基法
    第12條第6款規定以存證信函終止系爭勞動契約，則上訴人
    請求給付資遣費及自94年11月8日起至同年11月21日止之工
    資，自無理由；另上訴人請求派駐大陸期間之超時工作薪資
    ，上訴人復未能證明其主張，故此部分之請求亦無理由。原
    審為上訴人敗訴之判決，依法並無不合。上訴意旨指摘原判
    決不當，求予廢棄改判，為無理由，應予駁回。
六、本件事證已臻明確，兩造其餘之攻擊、防禦方法於判決結果
    已無影響，無一一論述之必要，並此敘明。
七、據上論結，本件上訴為無理由，依民事訴訟法第436條之1第
    3項、第449條第1項、第454條第1項前段、第2項前段、第78
    條，判決如主文。
中　　華　　民　　國　　96　　年　　8　　月　　10 　日
                  民事第二庭    審判長法  官　許冰芬
                                      法  官　陳春長
                                      法  官　涂秀玲
上正本證明與原本無異。
本判決不得上訴。
中　　華　　民　　國　　96　　年　　8　　月　　10 　日
                                      書記官
附件
    (一)資遺費
      上訴人每月薪資為50,800元，上訴人選勞退新制，年資之
      計算以94年6月30日為分算點，計算年資及資遺費。即到
      職日92年3月3日至94年6月30日，共28個月，基數為2.333
      3，則應發資遺為50,800元×2.333＝118,532元。到期日
      94年7月1日至94年11月21日（以被上訴人收到上訴人終止
      勞動契約函之日），共5個月，基數為0.2083，則應發資
      遺費為50,800元×0.2083＝10,582元。被上訴人應發資遺
      費共129,114元（118,532元＋10,582元＝129,114元）予
      上訴人。
    (二)94年11月薪資差額
      上訴人發函終止勞動契約，被上訴人94年11月21日收受，
      是兩造間之勞動契約於94年11月21日終止。薪資計算式為
      ：（11月薪資50,800元－駐外津貼15,000元）÷30天×20
      天＝23,866元。惟被上訴人已給付7日之薪資7,854元，扣
      除後，被上訴人尚應給付16,012元。
    (三)派駐大陸期間之超時工作薪資
      上訴人派駐大陸期間，每週上班6天，即每2週上班工時為
      96小時，比勞基法所規定之2週84小時，多12小時，即每
      月多上24小時（合計3天）。自92年7月1日至94年10月31
      日止，92年度多20工作天，93年度多39工作天，94年度多
      33工作天，總計92工作天，是被上訴人尚應給付上訴人15
      5,786元之超時工作薪資，其計算式為：薪資50,800元÷3
      0天×92天＝155,786元。
